台灣高等法院花蓮分院民事判決　九十年度上字第一二六號
　　　上　訴　人　華南商業銀行股份有限公司
　　　法定代理人　丙○○
　　　訴訟代理人　戊○○
　　　　　　　　　乙○○
　　　　　　　　　丁○○
　　　被　上訴人　白舒華即甲.
右當事人間請求清償借款事件，上訴人對於中華民國九十年七月十八日臺灣花蓮地方
法院九十年度訴字第二○○號第一審判決提起上訴，本院判決如左：
    主    文
上訴駁回。
第二審訴訟費用由上訴人負擔。
    事    實
甲、上訴人方面：
　一聲明：求為判決：
　　(一)原判決不利上訴人部分廢棄。
　　(二)右廢棄部分，被上訴人應給付上訴人新台幣（下同）壹佰捌拾柒萬肆仟捌佰伍
　　　拾壹元，及自民國（下同）九十年四月二十三日起至清償日止，按年率百分之
　　　八點八五計算之利息，並自九十年五月二十四日起至清償日止，其逾期在六個
　　　月以內部分，按上開利率百分之十，逾期超過六個月部分，另按上開利率百分
　　　之二十計算之違約金。
　二陳述：除與原判決記載相同者，予以引用外，並補稱：
　　(一)被上訴人所親簽立之授信約定書係有效成立，且應視為消費借貸契約之一部：
　　　上訴人係一專業銀行，在與客戶授信往來時皆與其簽立授信約定書，用以約定
　　　雙方之權利義務歸屬等問題，經雙方同意其約定內容，則授信約定書應視為消
　　　費借貸契約之一部。被上訴人應案外人伯軍實業有限公司（下稱伯軍公司）之
　　　要求，同意為被上訴人之連帶保證人，並簽立授信約定書等書面契據，據以向
　　　上訴人借款。嗣案外人伯軍公司依上述授信條件，分別於八十九年三月三十一
　　　日及八十九年七月二十八日，借款合計五百萬元整。惟嗣後借款人無法約依償
　　　還借款本息，是以上訴人爰依連帶保證契約關係向被上訴人請求連帶清償借款
　　　，即係依據授信約定書及借據為請求。
　　(二)系爭授信約定書第二條之約定，應無有違反消費者保護法第十一條第一項及同
　　　條第十二條第一項：查被上訴人所親簽之授信約定書中第二條之內容，係就當
　　　事人若有發生影響權益變更之情事時，應主動通知上訴人，以使上訴人得加以
　　　辨識，孰為權益變更後有權代表或有權為該項法律行為之相對人。上訴人於辦
　　　理授信時，應依授信約定書所為約定之名稱、印鑑等，以善良管理人之注意義
　　　務為核對及審查，上訴人無權且不得任意變更被上訴人所立約定事項，故在未
　　　經當事人（被上訴人）同意變更前，如有授信上交易等行為，仍應遵循雙方前
　　　開約定之指示、事項為之，其法理至為明顯。若怠於通知上訴人則所受損害不
　　　應歸責於上訴人一方，蓋此項變更係需被上訴人自身（內部）而起，理應由被
　　　上訴人負主動通知之義務方為合理，要由無主動變更權利之被指示人（上訴人
　　　）負主動通知之責任，顯違常情。且本項約定經當事人同意，顯示上訴人已先
　　　行於債務成立前告知此項義務之歸屬，非上訴人嗣後債務發生後方予告知，並
　　　無違犯契約上誠實信用之原則，其可能涉及者，應係契約（定型化契約）公平
　　　性問題，是以本條約定內容應無有違反消費者保護法第十一條所規定之誠信原
　　　則問題。
　　(三)本案以原留印鑑蓋於借據即生效力之方式，係依據授信約定書第十四條之個別
　　　約定，並非依據授信約定書第二條之約定：按被上訴人與上訴人所簽立之授信
　　　約定書中第十四條有關使用印鑑之約定係個別商議條款，且於該條文特別以明
　　　顯易於辨識之字體表示，以免有違定型化契約條款，被上訴人既就本條為特別
　　　約定，則日後授信往來行為，於未變更之前應受其拘束。查被上訴人所簽立之
　　　授信約定書第十四條約定「為便於嗣後立約人與貴行一切受（授）信往來（含
　　　立約人之保證行為），立約人茲同意，除另有約定外，憑後列留存印鑑式樣蓋
　　　（簽）於受（授）信契具即生效力」。基此，被上訴人依授信約定書之約定，
　　　逕將印章蓋立於借據之行為，應認係保證行為之成立。又基前所述，上訴人據
　　　以請求清償之書面契據皆為上訴人與有合意之行為，即便系爭借據未有被上訴
　　　人簽字，然上訴人依授信約定書之個別約定，以一善良管理人之注意義務核對
　　　原留印鑑之行為，即為有據。又依民法第三條第二項之規定，蓋章與簽名生同
　　　等效力，則將原留印鑑加蓋於借據時，若無盜蓋或偽造等情事，被上訴人即應
      負責。
　　(四)被上訴人於原審程序僅爭執系爭借據未親簽，並未就印章之真偽為抗辯或舉證
　　　，原審亦未就系爭借據有加蓋印章之事實為審酌。是以既有留存印鑑為憑，被
　　　上訴人仍無得就係爭債務與以免責。
　　(五)系爭授信約定書由被上訴人所親自簽立，以為與上訴人銀行間授信往來之依據
　　　，被上訴人對其內容及其上簽名蓋章之真正並不爭執，應認屬事實。且被上訴
      人係基於自由意識而簽立，故授信約定書內之各項條款，包含一般及已蓋章同
      意之個別商議條款，應認在與上訴人銀行間之意思表示已達成一致，依民法第
      一五三條第一項規定，應屬有效成立。
　　(六)以約定留存印鑑作為與金融機構往來之憑證，並未違反誠信原則。按現今工商
　　　社會，交易頻繁，資金流動快速，為掌握商機，爭取時效，與金融機構之往來
　　　，如需由當事人每次舟車往返親簽，不但曠日費時，實務處理上尤有困難，此
　　　對於借款筆數眾多，常需轉期換單之短期性週轉金之公司行號言，尤屬不可能
　　　。再是否約定留存印鑑，均聽任當事人之自由，並不具強制性，但如經約定，
　　　當事人自當妥善保管此一重要印鑑，如有足以影響權益變更之情事發生，即應
　　　通知銀行（即上訴人）為變更或註銷，此乃授信約定書第二條所申設之目的，
　　　以平衡兼顧當事人間之權益，應無不公平或違反誠信之情事。此一制度行之有
　　　年，亦符合民法第三條第二項，簽名得以蓋章代之生同等效力之規定。而金融
　　　主管機關亦肯認其存在之價值，未認其有違法之處。
　　(七)被上訴人事後恣意曲解授信約定書之文義，意在脫免其保證人責任。按授信約
　　　定書第十四條之個別商議條款被上訴人既已於其下蓋章，即已發生約定之效力
　　　。而第十七條之設計，原為便於立約人無需於個別商議條款下逐條蓋章之繁瑣
　　　，及集中整理個條個別商議條款於一條，以便於審閱，並非第十七條一定需記
　　　載並簽名或蓋章後個別商議條款才生效力。故以於個條個別商議條款下簽名或
　　　蓋章或僅在第十七條載明個別商議條款之條項號碼簽名或蓋章之方式均可發生
　　　約定效力。就本案言，被上訴人既已親自於第十四條及第十七條下蓋章，應發
　　　生約定效力。又第十七條特別載明「前開第五條第□款、第六條第□款．．．
　　　．」者，乃因約定書中第五條、第六條並非全部款項皆為個別商議條款，如此
　　　記載目的僅係便於立約人填寫款項號碼而已，尚非將第五條、第六條全部以定
　　　型化方式約定，否則又何必贅將之定為個別商議條，被上訴人認第五條、第六
　　　條有記載，其他未經記載不生效力之說，顯有誤會。
　　(八)末被上訴人既經與上訴人約定有效之留存印鑑，自應就該印鑑善盡保管之責，
　　　而被上訴人是否將系爭印鑑授權伯軍公司或其他人使用，上訴人實難置喙，亦
　　　難知悉。且查被上訴人並非一般單純之保證人，其身為伯軍公司之股東，並擔
　　　任總經理一職，與公司負責人己○○又係好友，本得對外代表伯軍公司一切職
　　　務上行為之權。被上訴人對伯軍公司之運作及財務週轉資金借貸等亦均有負責
　　　之權，今卻均諉稱不知情，實與經驗法則有違。退萬步言，被上訴人將留存印
　　　鑑交予伯軍公司使用，對印鑑使用，對外即有表見之事實，亦應負表見代理人
　　　之責任。
　三證據：除援用原審所提出之證據外，補提提授信約定書影本、借據影本二紙，及
　　柏軍公司變更登記事項卡、董事股東名單影本等件為證。
乙、被上訴人方面：
　一聲明：上訴駁回。
　二陳述：除與原判決記載相同者，予以引用外，並補稱：
　　(一)被上訴人所簽立「授信約定書」，第十七條所謂個別商議條款，書面已先由上
　　　訴人特別註明「經立約人簽名或蓋章後生效」。則被上訴人之「授信約定書」
　　　其個別商議條款僅限於本約定書第五條及第六條，該條款並無加註同意第十四
　　　條之約定。上訴人與被上訴人間並無授信約定書第十四條之約定，上訴人自不
　　　得依據授信約定書第十四條對被上訴人為主張。況授信約定書第十四條為定型
　　　化契約條款，如有所疑義，應為有利於消費者之解釋，而為無效。
　　(二)被上訴人與上訴人簽立之「授信約定書」，係約定為伯軍公司於八十九年三月
　　　三十一日向上訴人借款三佰萬元之第三順位連帶保證人。而被上訴人並未委任
　　　伯軍公司董事長己○○代理簽章於上訴人所提示八十九年七月二十八日借款借
　　　據二佰萬元，為第三順位連帶保證人，借據上的印章為真正，但係被盜蓋，故
　　　上訴人所製作之二借款借據應無效。
　　(三)被上訴人僅為公司掛名總經理，事實上是負責礦場的安全工作，有關財務的事
　　　情並未參與。
　三證據：除援用原審所提出之證據外，補提授信約定書影本、借據影本二紙、戶籍
　　謄本為證。
丙、本院依職權訊問證人己○○。
    理    由
一本件上訴人於原審起訴主張：伯軍公司於八十九年七月二十八日邀同被上訴人為連
　帶保證人，向上訴人借款二筆共貳佰萬元，伯軍公司僅繳納利息至九十年四月二十
　三日止，上訴人屢經催討，迄未清償，依約喪失期限利益，全部借款視為到期，共
　計尚積欠上訴人如聲明所示金額及利息、違約金；爰依消費借貸契約請求權及連帶
　保證契約請求權請求被上訴人負連帶清償之責。被上訴人則以：伊並未參與公司財
　務，伯軍公司於八十九年七月二十八日借款二佰萬元伊並不知情，系爭二紙借據上
　非伊簽名，印章亦非伊所蓋；且授信約定書第十四條個別商議條款，並未經伊同意
　等語，資為抗辯。
二經查：
　(一)上訴人主張，伯軍公司邀同被上訴人為連帶保證人，於八十九年同年七月二十八
　　日借款二筆共貳佰萬元之事實，固據提出授信約定書影本、借據影本二件為證。
　　惟上訴人陳稱：「這章是我的沒有錯，當時我的章是放在我服務的公司，可能是
　　被我服務的公司拿去盜蓋，至於誰蓋我不清楚。」、「．．．我不知道證人後來
　　再借二百萬的事，我也沒有同意擔任那二百萬部分的保證人．．．」等語（參本
　　院九十年九月十四日、九十一年一月十七日準備程序筆錄）；核與證人即伯軍公
　　司董事長己○○證述：「．．．因為被上訴人印章就放在我這裡，我認為他知道
　　要在做二百萬元保證人的事，所以我沒有再問被上訴人，直接就叫會計小姐拿他
　　的印章到華南銀行去辦理這二張借據上連帶保證人的手續，被上訴人原來印章放
　　在我這裡的原因，係還有其他用途」等語（參本院九十一年一月十七日準備程序
　　筆錄）相符。足見被上訴人對系爭二百萬元借款並不知情，系爭二百萬元借據上
　　被上訴人之蓋章亦非被上訴人所為；而上訴人已自承系爭二百萬元借據上非被上
　　訴人簽名無訛，是被上訴人顯然無為此部分保證行為，自不得命其負保證人責任
　　。
　(二)至上訴人另主張依被上訴人簽立之授信約定書第十四條約定「為便於嗣後立約人
　　與貴行一切受（授）信往來（含立約人之保證行為），立約人茲同意，除另有約
　　定外，憑後列留存印鑑式樣蓋（簽）於受（授）信契約即生效力」，被上訴人將
　　留存印鑑交予伯軍公司使用，亦應負表見代理人之責任部分。審之上訴人所提之
　　授信約定書，其中第十四條部分註明「本條為個別商議條款」，且被上訴人並未
　　在該條蓋章，上訴人主張被上訴人有在第十四條之下蓋章，似乏依據。另該授信
　　約定書中之第十七條「個別商議條款」項下，亦未記載第十四條之個別商議條款
　　業經被上訴人同意。茲被上訴人爭執其所簽立之授信約定書第十四條個別商議條
　　款並未經其同意，而上訴人並未能舉證證明此條款確經被上訴人同意，僅泛稱被
　　上訴人既在第十七條下蓋章，應發生同意第十四條個別商議條款效力，自難憑採
　　。上訴人據此主張被上訴人應負表見代理人責任，亦無理由。
三綜上所述，被上訴人就系爭借款既非連帶保證人，上訴人依消費借貸及連帶保證契
　約關係請求被上訴人給付一百八十七萬四千八百五十一元及自九十年四月二十三日
　起至清償日止，按週年利率百分之八點八五計算之利息，並自九十年五月二十四日
　起至清償日止，其逾期在六個月以內部分，按上開利率百分之十，逾期超過六個月
　部分，另按上開利率百分之二十計算之違約金，即非法所許，自不應准許。原審就
　此部分駁回上訴人之請求，其理由容有不同，惟結論則無二致。上訴意旨指責原判
　決不當，求為廢棄改判，並無理由，其上訴應予以駁回。
四至兩造其餘之攻擊或防禦方法及未經援用之證據，經本院斟酌後，認為均不足以影
　響本判決之結果，自毋庸逐一詳予論駁，併此敘明。
據上論結，本件上訴為無理由，依民事訴訟法第四百四十九條第一項、第七十八條，
判決如主文。
中　　　華　　　民　　　國　　九十一　　年　　　二　　　月　　　八　　　日
　　　　　　　　　　　　　　　　　　審判長法官　吳  鴻  章
　　　　　　　　　　　　　　　　　　　　　法官　林  慶  煙
　　　　　　　　　　　　　　　　　　　　　法官　林  德  盛
右為正本係照原本作成。
如不服本判決，應於收受送達後二十日內向本院提出上訴書狀，其未表明上訴理由者
，應於提出上訴後二十日內向本院補提理由書狀（均須按他造當事人之人數附繕本）
上訴時應提出委任律師或具有律師資格之人之委任狀；委任有律師資格者，另應附具
律師及格證書及釋明委任人與受任人有民事訴訟法第四百六十六條之一第一項但書或
第二項（詳附註）所定關係之釋明文書影本。
　　　　　　　　　　　　　　　　　　　法院書記官　劉　夢　蕾
中　　　華　　　民　　　國　　　九十一　年　　　二　　　月　　 八　　　日
附註：
民事訴訟法第四百六十六條之一（第一項、第二項）：
對於第二審判決上訴，上訴人應委任律師為訴訟代理人。但上訴人或其法定代理人具
有律師資格者，不在此限。
上訴人之配偶、三親等內之血親、二親等內之姻親，或上訴人為法人、中央或地方機
關時，其所屬專任人員具有律師資格並經法院認為適當者，亦得為第三審訴訟代理人
。
